最高法院民事判決　　　　　　　　　　 110年度台上字第614號
上　訴　人　吳宗憲
訴訟代理人　李文中律師
　　　　　　林姿伶律師
被 上訴 人　蔡明宏
訴訟代理人　邱靖貽律師
上列當事人間請求損害賠償事件，上訴人對於中華民國109年5月
26日臺灣高等法院第二審更審判決（ 108年度上更一字第27號）
，提起上訴，本院判決如下：
    主  文
原判決廢棄，發回臺灣高等法院。
    理  由
一、本件被上訴人主張：上訴人早於民國99年11月19日與訴外人
    曹常綸簽訂演藝事業經紀合約書（下稱甲合約），詎其隱瞞
    該事實，誘騙伊於100年9月15日簽訂藝人經紀暨合組公司之
    合約書（下稱系爭合約），致伊陷於錯誤，交付第 1期報酬
    預付款新臺幣（下同） 800萬元（下稱系爭預付款）。上訴
    人是項行為侵害伊權利，且不能履約，應負損害賠償之責。
    上訴人復於 100年10月19日與訴外人陳朋志簽訂藝人經紀暨
    合組公司之合約書（下稱乙合約），約定由陳朋志擔任其全
    約經紀人，亦屬違反系爭合約，伊最遲於102年12月6日解除
    該合約。況兩造前於100年9月25或27日在電話中合意解除系
    爭合約，或至少於 100年10月底至同年11月間某日藉由訴外
    人邱建成、陳朋志（下合稱陳朋志等 2人）傳達而合意解除
    系爭合約，上訴人受領系爭預付款之法律上原因不存在，復
    委由陳朋志交付面額200萬元、發票日100年9月8日之本票（
    下稱系爭 200萬元本票）擔保還款，其助理亦多次與伊協商
    還款方案，應生承認債務之效力。又系爭預付款實為消費借
    貸款，上訴人有返還義務，扣除其已返還部分，尚欠 570萬
    元未償等情，爰擇一依民法第184條第1項後段、第 226條、
    第 259條、第474條規定，並於原審追加依民法第179條規定
    及債務承認（債務拘束）之法律關係，求為命上訴人給付57
    0 萬元，及加計自支付命令送達翌日即102年9月28日起算法
    定遲延利息之判決。
二、上訴人則以：甲合約僅係伊向曹常綸借款 1,500萬元之擔保
    ，雙方並無締結經紀契約之真意，況被上訴人早已知情，且
    於 100年9月19日以系爭預付款代伊向曹常綸清償800萬元，
    並與曹常綸簽訂協議書，伊無詐欺可言，亦無給付不能情事
    ，該款也非消費借貸款。又陳朋志等 2人係與被上訴人合資
    ，由被上訴人代表與伊簽訂系爭合約，因被上訴人欲退出合
    約，由陳朋志等 2人繼續履約，故乙合約僅係將合約當事人
    改為陳朋志，兩造未合意解除系爭合約。被上訴人未依系爭
    合約於100年9月30日給付第2期報酬預付款200萬元，伊已於
    101年11月29日終止該合約，被上訴人無從再於 102年12月6
    日解除系爭合約。況被上訴人未如期給付 200萬元，依系爭
    合約第9條第c款約定應付違約金人民幣 500萬元，伊亦以對
    被上訴人之違約金債權與被上訴人對伊之債權抵銷等語，資
    為抗辯。
三、原審將第一審所為被上訴人敗訴之判決廢棄，改判如其上述
    聲明，無非以：上訴人於99年11月19日與曹常綸簽訂甲合約
    ，兩造於100年9月15日簽訂系爭合約，被上訴人於同年月19
    日給付系爭預付款。依曹常綸於臺灣臺北地方檢察署 101年
    度他字第 10369號、102年度偵續字第709號偵查上訴人被訴
    詐欺案件之證述，甲合約僅係上訴人向曹常綸借款所簽立之
    擔保，曹常綸無意為上訴人之經紀人，難謂上訴人簽立甲合
    約即陷系爭合約於給付不能。且被上訴人簽訂系爭合約時，
    知悉甲合約存在，並受上訴人之託代上訴人向曹常綸清償借
    款完畢，甲合約已歸於無效，難認上訴人故意訛詐被上訴人
    簽訂系爭合約。而證人王麗惠僅見聞被上訴人撥打電話與他
    人交談，其所為證述不足以證明兩造於100年9月25或27日在
    電話中合意解除系爭合約。依證人即上訴人助理詹美慧證述
    系爭合約上訴人之窗口是陳朋志等 2人等語，參以被上訴人
    所陳其於第一時間即100年9月19日發現系爭合約有問題時，
    係先向陳朋志等 2人表示要將此問題處理好等語，及上訴人
    自承其於同年月30日未收受第 2期報酬預付款時，亦係向邱
    建成詢問等語，可認陳朋志等 2人係兩造關於系爭合約之傳
    達機關。被上訴人陳稱其發現合約有問題，且陳朋志等 2人
    無力出資，即於100年9月底，向陳朋志等 2人表示要退出合
    作，不續付第 2期報酬預付款等語；核與上訴人所稱其未如
    期收到第2期報酬預付款200萬元時，委請詹美慧向邱建成詢
    問後，方知陳朋志等 2人與被上訴人因出資發生齟齬，被上
    訴人欲退出系爭合約，並於數日後經由邱建成告知，始知悉
    被上訴人退出系爭合約等語相符，堪認被上訴人向上訴人之
    傳達機關即陳朋志等 2人表明其退出系爭合約即解除系爭合
    約之要約，輾轉由陳朋志等 2人、詹美慧而傳達予上訴人知
    悉。嗣上訴人於 100年10月19日與陳朋志另簽訂乙合約，而
    乙合約內容除其附件㈠第1條第b款第2至6目關於第 2期以後
    之演藝酬勞預付款外，其餘均與系爭合約相同，上訴人亦未
    再向被上訴人催討系爭合約第 2期演藝酬勞預付款，足見上
    訴人簽訂乙合約時，已不願繼續維持系爭合約之效力，即寓
    有解除系爭合約之意思，而由傳達機關陳朋志轉知被上訴人
    。且因被上訴人亟欲取回系爭預付款，上訴人為安撫起見，
    交付其簽發之系爭200萬元本票，擔保於100年12月31日（即
    本票到期日）還款 200萬元，亦屬合理，堪認被上訴人主張
    ：上訴人簽訂乙合約後，委由陳朋志於同年10月底至11月間
    某日，轉交系爭 200萬元本票予伊，並傳達解除系爭合約之
    意思而與伊合意解除系爭合約等情為可採。況被上訴人持有
    系爭 200萬元本票，據以聲請核發支付命令確定，上訴人未
    證明被上訴人係於代償800萬元時自曹常綸處取得系爭200萬
    元本票，應可認為該本票係由上訴人（輾轉）交付被上訴人
    方屬常態事實。至乙合約與系爭合約相較，固僅預付款日期
    及金額略有不同，然未經被上訴人簽名，且未依約以書面變
    更，難謂僅係單純更名而已。系爭合約業於 100年10月底至
    同年11月間合意解除，上訴人受領系爭預付款，係無法律上
    之原因受利益致被上訴人受損害，而屬不當得利，扣除被上
    訴人依強制執行程序受償230萬元，尚餘570萬元，應由上訴
    人返還。另系爭合約既經合意解除而溯及失效，被上訴人無
    於100年9月30日給付第2期報酬預付款200萬元之義務，自不
    生系爭合約第9條第c款違約問題，上訴人以被上訴人應付違
    約金人民幣 500萬元，並以此為抵銷抗辯，亦屬無據。從而
    ，被上訴人依民法第179條規定，請求上訴人給付570萬元本
    息，即有理由等詞，為其判斷之基礎。
四、按當事人主張有利於己之事實，就其事實有舉證之責任，民
    事訴訟法第 277條定有明文。又法院調查證據認定事實，不
    得違反舉證責任分配之原則，且認定事實應憑證據，法院採
    為認定事實之證據，必須於應證事實有相當之證明力者，始
    足當之，不得僅以推測之詞作為認定之依據，否則即屬違背
    證據法則。查系爭200萬元本票之發票日為100年9月8日，早
    於兩造簽立系爭合約之時點，且上訴人始終否認將系爭 200
    萬元本票交予陳朋志轉交被上訴人之事實，則原審於被上訴
    人未為任何舉證之情形下，遽認上訴人為擔保還款承諾，將
    系爭 200萬元本票交予陳朋志轉交被上訴人，並傳達解除系
    爭合約之意思而與被上訴人合意解除系爭合約，進而為有利
    於被上訴人之判斷，自屬難昭折服，並有認定事實不憑證據
    之違背法令。次按契約之合意解除，係以第二次契約解除第
    一次契約，屬另一契約行為，與法定解除權之行使，所需具
    備之要件、行使之效果均有不同，並不當然適用民法第 259
    條關於回復原狀之規定。是當事人基於合意解除契約所應返
    還或回復原狀之範圍，即依雙方合意之內容而定。查陳朋志
    等 2人係兩造關於系爭合約之傳達機關，且乙合約內容除其
    附件㈠第1條第b款第2至6目關於第 2期以後之演藝酬勞預付
    款外，其餘均與系爭合約相同，均為原審所確定之事實，似
    見乙合約附件㈠第1條第b款第1目關於第1期預付款金額 800
    萬元及應於100年9月19日支付之約定，與系爭合約關於系爭
    預付款之約定相同。而上訴人於事實審陳稱：系爭合約轉為
    乙合約之訊息是陳朋志等 2人提出的，乙合約已取代系爭合
    約，且陳朋志亦未另外給付頭期款 800萬元等語（見更審前
    卷第93頁背面、第 134頁），倘若非虛，則兩造透過陳朋志
    等 2人傳達之內容為何？是否達成解除系爭合約之意思表示
    合致？被上訴人如何取得系爭 200萬元本票？均有未明。凡
    此俱與被上訴人得否請求上訴人返還系爭預付款之判斷，所
    關頗切，即非無進一步研求之餘地。乃原審未遑詳加調查審
    認，遽為上訴人不利之判決，不免速斷。上訴論旨，執以指
    摘原判決不當，聲明廢棄，非無理由。
五、據上論結，本件上訴為有理由。依民事訴訟法第477條第1項
    、第478條第2項，判決如主文。
中    華    民    國   111    年    1     月    20    日
                      最高法院民事第九庭
                          審判長法官  盧  彥  如  
                                法官  林  麗  玲  
                                法官  張  恩  賜  
                                法官  汪  漢  卿  
                                法官  吳  麗  惠  
本件正本證明與原本無異
                                      書  記  官
中    華    民    國   111    年    2     月    8     日